臺灣基隆地方法院刑事判決　　　　　　　　　　　　　九十三年度簡上字第七五號
　　上　訴　人　丙○○　男　五.
　　選任辯護人　王勝彥律師
右列被告因違反公司法案件，不服本院基隆簡易庭九十三年度基簡字第二四號，中華
民國九十三年五月二十五日第一審簡易判決（聲請案號：九十二年度偵字第六一八號
）提起上訴，本院管轄之第二審合議庭判決如左：
    主  文
上訴駁回。
    事實及理由
一、本案經本院審理結果，認第一審判決以被告丙○○所為係犯民國八十六年六月二
    十五日修正公布之公司法第九條第三項之公司應收之股款股東並未實際繳納而以
    申請文件表明收足罪，而判處被告有期徒刑四月，如易科罰金以三佰元折算一日
    ，其認事用法均無違誤，量刑亦屬適當，應予維持，並引用第一審判決書記載之
    事實、證據及理由。
二、上訴人即被告丙○○上訴意旨略以：駿逸交通有限公司（下稱駿逸公司）於八十
    三年十二月二十二日向經濟部提出申請設立公司，於八十四年一月九日公司設立
    登記前後時間，確有購置新大貨車二十輛，駿逸公司股東當然有出資才得以購置
    新車，蓋因駿逸公司係從事汽車貨運業，因需大貨車營運，駿逸公司資本新台幣
    三千萬元於公司設立登記後，將資本陸續購置新大貨車，將相關款項匯款予大貨
    車賣主，故至八十四年一月十二日止帳戶內僅剩五千元，應無修正前公司法第九
    條第三項前段「公司應收之股款，股東並未實際繳納，而以申請文件表明收足」
    之適用；且駿逸公司自公司設立登記迄今至少仍有車輛三十八輛，非虛設公司，
    修正前之公司法第九條第三項主要在於揭示「公司資本確定原則」，駿逸公司既
    確實有繳納股款作為購買大貨車之用，被告身為駿逸公司負責人即無違犯上開公
    司法之虞，指摘原判決不當云云。經查：
  (一)依證人即駿逸公司股東陳琍琍於偵查時證稱：「伊有投資該公司六百萬元，伊
      有分到該公司九十一年度、九十二年度之股利，股利係會計師分給渠等股東的
      ，伊係於八十四年、八十五年間陸續自基隆市第二信用合作社之帳戶提領投資
      款六百萬元」云云（見偵查案卷第一七四、一七五頁），證人即駿逸公司股東
      陳湘濘於偵訊時證稱：「伊有投資該公司六百萬元，伊擔任該公司股東期間，
      該公司曾有二年度分股利給股東，伊之六百萬元投資款係伊於八十四年、八十
      五年間自伊之台灣中小企業銀行及彰化銀行之蘆洲分行帳戶提領出來的」云云
      （見偵查案卷第一七四、一七五頁）；然查，證人陳湘濘在台灣中小企業銀行
      蘆洲分行並無開立任何帳戶往來，此有該銀行九十二年八月四日九二蘆洲字第
      一五四九二００一六五號函一紙在卷可稽（見偵查案卷第二三二頁），而其雖
      於彰化銀行蘆洲分行確有開立帳號00000000000000號之帳戶，
      然該帳戶自八十三年八月起至八十五年底止，每月之結存金額均僅數百元、數
      千元、數萬元，至多不超過十餘萬元，該段時期單筆存提款最大額者亦僅數十
      萬元耳，其於八十四年一月六日前，顯未能自該帳戶一次提領六百萬元或分次
      陸續提領共六百萬元之資金以作為入股駿逸公司之股金，此有彰化銀行蘆洲分
      行九十三年五月十一日彰蘆字第九三七號函及其附件之活期存款明細分類帳、
      九十二年九月三日彰蘆字第三八五函及其附件之活期存款明細分類帳附卷可憑
      （見本院前審九十三年度基簡字第二四號案卷第三三頁〔下稱本院前審案卷〕
      、偵查案卷第二三三頁）；再查，證人陳琍琍雖確於保證責任基隆市第二信用
      合作社開立帳號00000000000號之帳戶，然該帳戶自八十三年七月
      一日起至八十四年一月底止，歷來均無超過三十七萬四千四百廿三元之存款餘
      額，該段時期之提款總金額更僅有六十八萬五千四百卅一元，其顯未能自該帳
      戶一次提領六百萬元或分次陸續提領共六百萬元之資金以作為入股駿逸公司之
      股金，此有保證責任基隆市第二信用合作社九十三年五月十八日基二信社總字
      第一七五一號函及其附件之客戶存提明細表、九十二年八月廿二日基二信社總
      字第一六０四號函及其附件之客戶存提明細表存卷足參（見本院前審案卷第二
      九頁、偵查案卷第二二八頁）；因之，證人陳湘濘、陳琍琍前開證言顯屬虛偽
      ，不足採信。
  (二)又查，「駿逸交通有限公司籌備處丙○○」雖於八十四年一月六日在新竹區中
      小企業銀行龜山分行開立帳號00000000000號之活期存款帳戶，並
      於同日存入三千萬元，然卻自同年月十日起，以轉帳方式陸續將上開款項電匯
      支出，至同年月十二日，該帳戶內僅剩五千元，此有新竹國際商業銀行（即更
      名前之新竹區中小企業銀行）龜山分行九十二年十月一日竹商銀龜山字第四二
      三之一號函及其附件之歷史資料查詢在卷可稽（見偵查卷第二七八、二七九頁
      ），嗣再經檢察官調取各次支出之傳票，乃發現：該帳戶於八十四年一月十日
      電匯三百萬元予乙○○之金融帳戶、同日電匯九十五萬元予林淑惠之帳戶、同
      日電匯九十八萬元予謝毓芸之帳戶、同日電匯九十八萬元予謝成凱之帳戶、同
      日電匯九十八萬元予謝維耕之帳戶、同日電匯九十五萬元予林瑞杰之帳戶、同
      日電匯九十八萬元予陳飛旺之帳戶、同日電匯九十七萬元予陳圳雄之帳戶、同
      日電匯八十七萬三千元予陳圳雄之帳戶、同日電匯九十五萬元予陳鴻麒之帳戶
      、同日電匯九十五萬元予陳鴻蘭之帳戶、同日電匯九十五萬元予甲○○之帳戶
      、同日電匯二百萬元予丁○○之帳戶、同日電匯七百萬元予乙○○之帳戶、八
      十四年一月十二日電匯七百五十五萬五千元予乙○○之帳戶，其他尚有取款後
      直接轉付者，此有新竹國際商業銀行龜山分行九十二年十月廿八日竹商銀龜山
      字第四二三之三號函及其附件之支票存款送款簿、存入憑條、取款憑條附卷可
      憑（見偵查卷第二八五頁）；依證人乙○○、丁○○夫婦於偵查及本院審理時
      均證稱：「謝毓芸、謝成凱、謝維耕、林淑惠、林瑞杰、陳圳雄、陳鴻蘭、陳
      鴻麒、甲○○、陳飛旺均為渠等之親戚。丙○○是從事貨運之同業，丁○○有
      借給被告一次錢，因被告要設立（駿逸）公司，借了三千萬元，該三千萬元係
      向上開親戚集資而來，借款利息一分左右。八十四年有以朝富公司名義賣車給
      駿逸公司，發票上記載的日期就是購買車輛的日期，沒有往前或往後開立發票
      ，買賣價格也是以發票為準」等語（見偵查卷第三二九、三三０頁、本院九十
      三年十一月九日審理筆錄），顯見被告係透過證人丁○○而向丁○○、乙○○
      、謝毓芸、謝成凱、謝維耕、林淑惠、林瑞杰、陳飛旺、陳圳雄、陳鴻麒、陳
      鴻蘭、甲○○等人共借得三千萬元以當作設立駿逸公司之資本額，實則，該公
      司之各股東根本未繳分文股款等情，堪可認定。
  (三)被告雖辯稱：係將公司資本轉購公司營運所需之汽車，並無違反公司資本確定
      原則云云，並提出駿逸公司買受貨車之統一發票為憑。惟查，矧觀駿逸公司買
      受貨車之統一發票內容，發票日期（即購車日期）係自八十四年一月十六日起
      至同年五月廿五日，該等日期俱在被告將新竹區中小企業銀行龜山分行所開立
      帳號00000000000號之活期存款帳戶提領至僅剩五千元之八十四年
      一月十二日之後，顯見被告買車與該帳戶內之三千萬元駿逸公司資本額完全無
      任何干係；且被告亦自承向丁○○借款三千萬元作為公司資本，於兩天後陸續
      將款項匯往前開丁○○等人之私人帳戶，已如前述，顯然向丁○○借款之三千
      萬元與駿逸公司購車之資金無關；於經本院向經濟部、交通部公路總局函查關
      於駿逸公司設立登記及汽車貨運業執照之審核經過，復稱：「．．．說明：．
      ．．二、按我國公司法係採準則主義，公司登記採形式（即書面）審查為原則
        。主管機關對於公司登記之申請，僅須就申請人所提出申請登記事項審核其
      所附書件是否符合公司法有關規定即可。三、查該公司設立時額定資本額新台
      幣參仟萬元係以現金繳納，並經會計師查核簽證，非以車輛等財產抵繳。」、
      「．．．說明：．．．二、按八十年公布之汽車運輸業審核細則第四條第一項
      第三款第四目之規定，汽車貨運業籌設應具備全新二十輛車以上。查駿逸交通
      有限公司於八十四年一月三十一日當時確有依上開規定檢具營利事業登記證等
      相關資料及備妥二十輛新車之訂購合約書向本站完成立案手續，並領有交營字
      第０一四九四七號汽車運輸業營業執照在案。三、次查，該公司已於八十六年
      六月十二日遷移至基隆市。」等情，有經濟部九十三年十月六日經授中字第０
      九三三二八０五四七０號函暨會計師查核資料、交通部公路總局台北區監理所
      基隆監理站九十三年十月六日北監基三字第０九三００一六二八號函暨駿逸公
      司現有車輛資料、交通部公路總局新竹區監理所桃園監理站九十三年十月十五
      日竹監桃字第０九三００二三九七九號函暨車輛查詢表各一份在卷可憑（見本
      院卷第六一至一一五頁），顯然駿逸公司於設立後購買二十輛新車，係供監理
      站審核汽車運輸業營業執照之用，與駿逸公司於八十四年一月七日經會計師查
      核簽證以現金繳納資本三千萬元部分無涉，被告自不得藉口購買貨車二十輛，
      以遮掩其向他人借資成立公司後短期即將資本返還貸與人之事實，其前開所辯
      ，不足採信。此外，復有經濟部中部辦公室九十二年二月廿四日經（九二）中
      辦三字第０九二三０八六九一五０號函所檢送之駿逸公司登記卷宗影本一本在
      卷可稽，被告違反公司法之犯行事證明確，應依法論科。
三、按公司法第九條規範有關「公司應收之股款，股東並未實際繳納，而以申請文件
    表明收足」之特別刑罰，七十二年十二月七日修正公布之公司法係規定在該法第
    九條第三項，而其刑度為「五年以下有期徒刑、拘役或科或併科二萬元以下罰金
    」，八十六年六月廿五日修正公布之公司法仍規定在該法第九條第三項，其刑度
    修正為「五年以下有期徒刑、拘役或科或併科新臺幣六萬元以下罰金」（實際刑
    度仍與七十二年十二月七日修正之公司法第九條第三項相同，僅罰金之單位由銀
    元改為新臺幣），九十年十一月十二日修正公布之公司法則改規定於該法第九條
    第一項，刑度修正為「五年以下有期徒刑、拘役或科或併科新臺幣五十萬元以上
    二百五十萬元以下罰金」，本件被告之行為時間點則在八十四年一月十九日，是
    以，被告行為後，公司法第九條前開相關規定已經二度修正，比較九十年十一月
    十二日修正公布之公司法第九條第一項與八十六年六月廿五日修正公布之公司法
    第九條第三項，以後者之刑度較輕，依刑法第二條第一項但書，自應適用後者即
    八十六年六月廿五修正公布之公司法第九條第三項處罰，而八十六年六月廿五修
    正公布之公司法第九條第三項相較於七十二年十二月七日修正公布之公司法第九
    條第三項而言，則二者刑度完全相同，依刑法第二條第一項前段，自應適用屬新
    法之前者即八十六年六月廿五修正公布之公司法第九條第三項處罰。核被告丙○○所為，係犯八十六年六月廿五修正公布之公司法第九條第三項之公司應收之股
    款股東並未實際繳納而以申請文件表明收足罪，被告上訴意旨徒以其將資本購買
    新車不違反資本確定原則云云，指摘原判決不當，難認有理由，應予駁回。
據上論斷，應依刑事訴訟法第四百五十五條之一第一項、第三項、第三百六十八條、
第三百七十三條，判決如主文。
本案經檢察官林伯宇到庭執行職務。
中　　　華　　　民　　　國　　九十三　　年　　 十一 　　月　　二十三　　日
                                臺灣基隆地方法院刑事第二庭
                                    審判長法  官    王福康
                                          法  官    齊  潔
                                          法  官    何怡穎
右正本證明與原本無異。
本件判決不得上訴。
                                          書記官    李繼業
中　　　華　　　民　　　國　　九十三　　年　　 十一 　　月　　二十三　　日
